臺灣桃園地方法院民事判決　　　　　　100年度家訴字第196號
原　　　告　王鴻鵠
被　　　告　吳秀珠
上列當事人間請求確認婚姻關係存在事件，本院於民國100年10
月25日言詞辯論終結，判決如下：
    主      文
確認原告與被告之婚姻關係存在。
訴訟費用由被告負擔。
    事實及理由
壹、原告起訴主張略以：兩造於民國（下同）98年03月10日辦理
    離婚登記，係被告要求原告簽署離婚協議書，惟簽署當日是
    由被告持已有二位證人簽名之離婚協議書，而原告並不認識
    二名證人，且簽署離婚協議書當日並無任何證人在場，是證
    人並不知原告有離婚之真意。故兩造離婚未符合民法第1050
    條規定之要件而無效，則兩造之婚姻關係仍然存在，爰依法
    提起本件訴訟等語。並聲明：如主文所示。
貳、被告答辯意旨略以：駁回原告之訴，訴訟費用由原告負擔。
參、得心證之理由：
一、按確認法律關係之訴，非原告有即受確認判決之法律上利益
    者，不得提起之，民事訴訟法第247 條第1 項前段定有明文
    。而所謂即受確認判決之法律上利益，係指法律關係之存否
    不明確，原告主觀上認其在法律上之地位有不妥之狀態存在
    ，且此種不妥之狀態，能以確認判決將之除去者而言，最高
    法院52年臺上字第1240號判例意旨足資參照。經查，本件原
    告既主張兩造間因離婚無效而致婚姻關係仍然存在，則原告
    與被告間於私法上之身分關係即非明確，就原告基於身分法
    上對被告之權利義務均難謂無影響，而此種不安之狀態並得
    以確認判決除去，故本件應認原告有即受確認判決之法律上
    利益而得提起本件確認之訴，此先敘明。
二、原告所主張兩造係夫妻，惟於98年03月10日簽署離婚協議書
    並辦理離婚之戶籍登記等事實，有原告提出之離婚協議書影
    本、戶籍謄本各一份附卷可稽，此並為被告所不爭執，堪信
    為真實。
三、又原告主張兩造之離婚有上開無效事由存在，業據其到庭陳
    述明確，復據證人即曾玉蘭到庭結證稱：「（提示並告以要
    旨卷之第9 頁，按問：離婚協議書，是否你簽的？）是我親
    簽的，當時我已經知道兩造是要離婚，所以我才替他們蓋章
    、簽名，兩造我都認識，是朋友，我們的朋友都知道他們兩
    個人要離婚，在簽立離婚協議書那天，我跟被告、還有證人
    王麗花在中壢的一家小吃店吃東西的時候，被告拿離婚協議
    書給我簽名蓋章，因為我知道他們兩個要離婚，所以我就替
    他們簽名、蓋章。」、「（按問：你有聽原告親自跟你講過
    兩造要離婚的事情？）事前我都知道他們兩個要離婚，是被
    告會講她的心事給我們聽，原告沒有跟我講過他們要離婚的
    事，在簽立離婚協議書當時，我有要打電話知會原告，但電
    話一直打不通，事後我也要打電話知會他，但也都打不通，
    一直到今天開庭也都沒有再碰到原告，被告拿離婚協議書給
    我簽名時，是制式的，但是上面都尚未填載。」等語；再據
    證人王麗花亦到庭結證述：「我也是知道兩造要離婚的事，
    也是聽被告告訴我的，簽立離婚協議書這張，也是我親自簽
    名、蓋章的，當時簽立的情形跟證人曾玉蘭所述大致相同，
    也是在小吃店我與被告、證人曾玉蘭三人在一起，是被告拿
    出來讓我們簽的，簽立的時候有打電話要知會原告，但是打
    不通，事後也有一直打電話要知會原告，但是一直打不通，
    一直到今天開庭都未再與原告碰面過，被告拿給我簽的時候
    ，除了印刷的部分，其他均尚未填載。」等語；又被告到庭
    自承以：「…那時候我跟原告鬧得很不好，簽立離婚協議書
    當天一大早我在家裡（即中壢市○○路955 號5樓之1）我就
    跟原告說要離婚，因為離婚的原因是因他長期酗酒，酒駕、
    鬧事，且無固定工作，兩人在協商下，原告同意離婚，我就
    找證人兩位到小吃店見面，我拿空白的離婚協議書，寫上我
    自己的部分（自己名字及地址、身分證資料）拿給兩位證人
    簽名、蓋章，之後就回家由原告寫上他的姓名、身分資料、
    地址、條件，離婚協議書上除了我的簽名還有證人的簽名，
    其他都是原告的筆跡，我們寫完之後就直接去戶政事務所辦
    離婚登記，在辦理離婚登記的時候，戶政人員還問我們是否
    要真正離婚，當時原告也同意離婚，戶政人員說，我們小孩
    子的監護問題沒有約定要原告補填，故有關子女的扶養部分
    比較細的字跡是原告在戶政事務所填的。原告是在今年五月
    間搬出去的，所以戶籍還沒有遷出。」等語（見本院100 年
    09月08日言詞辯論筆錄）。綜上事證及兩造、證人之陳詞，
    二位證人於簽立離婚協議書時，並未知會原告，未確認原告
    是否離婚之真意，堪已認定，則原告之首揭主張，應信為真
    實。
四、按「兩願離婚，應以書面為之，有二人以上證人之簽名並應
    向戶政機關為離婚之登記。」，民法第1050條定有明文；而
    該條法文所稱二人以上證人之簽名，固不限於作成離婚證書
    時為之，亦不限於協定離婚時在場之人，始得為證人，然究
    難謂非親見或親聞雙方當事人確有離婚真意之人，亦得為證
    人，最高法院68年台上字第3792號判例意旨足資參照。
五、本件兩造離婚協議書上之證人曾玉蘭、王麗花未親見或親聞
    原告確有離婚真意，既經認定如前，則兩造之離婚，自與上
    揭法律規定之要件及最高法院判例之意旨未合，故兩造之離
    婚，應屬無效甚明。是兩造之離婚既屬無效，則兩造之婚姻
    即繼續有效存在，自不待言，從而，本件原告訴請確認兩造
    之婚姻關係存在，為有理由，應予准許。
肆、據上論結，本件原告之訴為有理由，爰依民事訴訟法第78條
    ，判決如主文。
中    華    民    國    100    年    11    月    22   日
                  家事法庭 法  官  王兆飛
以上正本係照原本作成。
如對本判決上訴應於判決送達後20日內向本院提出上訴狀（須附
繕本），並繳納上訴費用新臺幣4,500元。
中    華    民    國    100    年    11    月    22   日
                           書記官  陳月桂